【裁判字號】    89,重上更(三),36
【裁判日期】    900117
【裁判案由】    偽造文書
【裁判全文】
臺灣高等法院臺中分院刑事判決                八十九年度重上更(三)字第三六號
    上  訴  人
    即自訴  人  庚○○
    代  理  人  黃興木律師
    被      告  乙○○
    選任辯護人  蔡壽男
右上訴人因被告偽造文書案件，不服台灣台中地方法院中華民國八十三年三月三十一
日第一審判決（民國八十三年度自字第一○四號），提起上訴，經判決後由最高法院
第三次發回更審，本院判決如左：
    主      文
上訴駁回。
    理      由
一、自訴意旨略以：被告乙○○係自訴人庚○○之三姊，坐落臺中縣后里鄉○○○段
    五四七－八地號土地，係自訴人之母蕭張明（已死亡）於民國五十年間經案外人
    戊○○介紹，向呂羅月嬌購得，並於七十九年四月十二日移轉登記予自訴人，詎
    被告竟認蕭張明偏袒自訴人，析分家產不公，於八十一年間，連續偽造蕭張明之
    聲明書二紙，並盜刻蕭張明之印章於上開聲明書上及偽刻自訴人之印章，並蓋於
    六十三年一月三十一日作成之聲明書上，被告於八十一年十月十七日提出於台灣
    台中地方法院檢察署，作為告訴自訴人偽造文書之證據，經檢察官查明予以不起
    訴處分。被告竟心猶不甘，除再提出告訴蕭張明移轉該筆土地予自訴人係假買賣
    真贈與之偽造文書罪外，並另向台灣台中地方法院民事庭提起請求塗銷所有權移
    轉登記事件，並以偽造之蕭張明聲明書，持向該院民事庭，據以達其奪產目的，
    致使承辦法官誤信為真，判決蕭張明與自訴人間之所有權移轉登記應予塗銷，足
    生損害於司法公正性及自訴人之權益，因認被告涉有刑法第二百十六條、第二百
    十條之行使偽造私文書罪嫌云云。
二、按犯罪事實應依證據認定之，無證據不得推定其犯罪事實，刑事訴訟法第一百五
    十四條定有明文。亦即不能以推測或擬制之方法為裁判基礎，訊據被告乙○○堅
    詞否認有右揭偽造文書犯行，並以系爭土地係其於五十年間出資購買，因感念母
    親蕭張明撫育之恩，期其年邁時仍有棲身之處，遂以蕭張明名義信託登記為所有
    權人，惟約定蕭張明年老體弱或病故時，即應歸還為其所有，蕭張明於六十三年
    一月三十一日及六十九年二月間所出具之聲明書，均為蕭張明所同意書立蓋章，
    並無偽造情事等語為辯。
三、本件應論究者為坐落台中縣后里鄉○○○段五四七之八號土地，為何人所出資購
    買，登記蕭張明名義及蕭張明之聲明書是否真正，查兩造先父蕭再居係於四十一
    年間因不適任巡山林務工作而辭職，無退休金可領，有國立中興大學函附民事塗
    銷所有權訴訟卷內，且為兩造不否認，蕭兩居係於本件購地前幾年死亡，蕭張明
    年邁體弱，無編織技術，亦無工作，自訴人係於五十年至五十二年入營服役，購
    買前揭土地時，自訴人正在服役．為其自承在卷（詳臺灣臺中地方法院檢察署八
    十二年度偵字第一三九０案件八十二年三月五日訊問筆錄及本院更二卷第四十八
    頁背面訊問筆錄），而被告係經營編織補習班（本院八十四年度上更(一)卷第一宗
    一一二頁），收徒並出售毛線，賺錢甚多，兩造二位姐姐己○○○、丁○○未出
    嫁住在家中，有工作收入，故兩造家中有錢之人僅為被告及己○○○、丁○○三
    人。據蕭張明在臺灣臺中地方法院檢察署八十二年度偵字第一三九０案件偵訊時
    證述「（你女兒說后里鄉○○○段第五四七之八地號土地是她買的﹖）是我女兒
    乙○○買給我的」，而該案是本件被告對蕭張明提出告訴，蕭張明應不致反編造
    有利被告之言詞，其所述該地係被告購買應符真情，另證人即自訴人及被告姊己○○○亦多次證述：被告未嫁時開補習班，織毛衣、賣毛線，賺了很多錢，母親
    無工作，父親已不在了，由她養母親由她出錢，以我母親名義買一塊地，使母親
    高興，才登記她名下，但有當著我們姐妹面，向母親說土地將來要還她，買土地
    時三姐妹一起去買，被告出嫁時並無陪嫁二十萬元，聲明書上印章是我蓋的，蕭
    張明、庚○○章均是他們本人所蓋，聲明書上內容先說給我母親聽，她同意將土
    地還被告，寫第一份聲明書時在場人共七人，有我、丁○○、庚○○、丙○○、
    甲○○、乙○○及我母親，第一份用手寫，第二份聲明書用打字，我母親說一份
    不清楚，才送去打字，才有第二份，製作第二份聲明書時，有三姊妹及我母親在
    場（詳見台灣台中地方法院檢察署八十二年度偵字第一三九○號卷第二○頁，原
    審卷四四、四五頁，本院更二審卷八十六年十二月十九日筆錄、本院更一審卷第
    七十三頁背面、第七十四正面、本審卷第三十五、三十六、一百三十頁），又據
    丁○○（現已死亡）多次證述：系爭土地是被告乙○○買的，三姊妹一起去買，
    用母親名義登記，讓母親高興，當時我們姊妹三人跟母親說以後要還，母親的意
    思再登記還她，聲明書章自己蓋的，我跟母親說聲明書內容，母親自己蓋的章，
    在聲明書上蓋章是同意系爭房地要給被告乙○○，家中靠織毛衣生活（參見台灣
    台中地方法院檢察署八十二年度偵字第一三九○號卷二二、二三頁、本院更一卷
    第七十三頁背面）。另證人即被告姊夫丙○○在本審亦證述「當時買房子時，庚○○還年輕，那時都是蕭連在賺錢，我岳父退休時沒有退休金，那時侯家裏都是
    乙○○織毛線賺錢供家裏花用」、「我們住的房子都是向人租的，是在中和村，
    而乙○○要開毛織的店面都是向人租的，後來才買本案的這棟房子」、「（你聽
    過你岳母說過本案的房地以後要還給乙○○﹖）我岳母沒有說的很分明，但她有
    說過這棟房子都是乙○○賺錢買的，以後她死了要給乙○○，我曾去找過庚○○
    居中協調，原來庚○○也聽我的話，我曾叫庚○○開個價錢，他也說好，但他太
    太說後面他們又增建了，後來就沒談成，也不再見我了」（本審卷第一四三、一
    四四頁），另證人即被告夫甲○○在本審亦證述「第一份聲明書是我代筆，在場
  人有七人，在場者均有蓋章，是我丈母娘、我夫妻二人，二個姊姊、自訴人及丙○○共七人」，其所述簽第一份聲明書時在場者，核與己○○○在本審證述情事
    相符，依據以上各人證詞，系爭土地應為被告乙○○出錢購買，蓋因兩造之母蕭
    張明沒有收入，買土地時自訴人在服役，己○○○、丁○○自認未出錢，顯見被
    告所訴由其一人出錢買地，應屬可信。
四、證人張萬春證稱：購地之錢是蕭再居之退休金，土地是兩造的母親買的，錢是蕭
    張明當場提出（原審卷五三頁，本院八十二年上七九九號民事卷九三頁），證人
    戊○○證稱：系爭土地是被告母親蕭張明出面買賣，買該筆的錢由蕭張明給付，
    聽蕭張明說是他先生的退休金的錢，買房地的錢蕭張明出的（原審卷五二頁，本
    院八十二年上七九九號民事卷八四頁），自訴人於台灣台中地方法院八十二年訴
    字第四二○號，本院八十二年上字第七九九號民事訴訟中，稱系爭房地係其父親
    蕭再居退休金購買或稱係其母蕭張明出資購買，或稱係其開編織班賺的錢，以上
    三人所言前後不一，均與蕭張明前供述係被告出資購買一節不符，且於五十年間
    買地時，家中祇己○○○、丁○○及被告三人有錢，況自訴人與被告之父在林務
    局並未領得退休金亦已如上述，證人張萬春、戊○○證詞，顯不足採信。證人葉
    月里證稱：我是乙○○學生，乙○○有告訴我，她結婚時有拿過二十萬元，其餘
    財產要給小弟（原審卷五二、五三頁）等語。查葉月里僅係被告學生，被告怎可
    能將其分家產情形告知，況在當時二十萬元非小額金錢，應存在銀行，惟無資料
    ，又係由何人將錢付與被告亦無證據，證人葉月里證詞，難以採信。
五、至於自訴人指訴被告偽造聲明書部分，兩造姐姐己○○○、丁○○皆證明聲明書
    上印章係其等自己蓋的，其母蕭張明及自訴人之章均為其本人蓋的，兩造母親蕭
    張明亦曾供述聲明書由伊同意請人幫寫的，證詞如上所述，由此足以證明被告所
    提出之聲明書為真正，並非由被告偽造，原審判決為被告無罪之諭知，尚無不合
    ，自訴人上訴意旨指摘原判決不當，非有理由，應予駁回。
六、據上論斷，應依刑事訴訟法第三百六十八條，判決如主文。
中      華      民      國    九  十      年     一       月    十七    日
                              臺灣高等法院臺中分院刑事第二庭
                                    審判長法  官  吳  火  川
          法  官  郭  同  奇
                                          法  官  姚  勳  昌
右正本證明與原本無異。
如不服本判決應於收受送達後十日內向本院提出上訴書狀，其未敘述上訴之理由者並
得於提起上訴後十日內向本院補提理由書（均須按他造當事人之人數附繕本）。
                                          書記官  陳  如  慧
中      華      民      國    九  十      年     一       月    十八    日
                                                                        Ｋ


司法院資訊處製作；財團法人民間司法改革基金會備份。
